【裁判字號】    95,易,1770
【裁判日期】    951017
【裁判案由】    詐欺
【裁判全文】
臺灣臺北地方法院刑事判決              95年度易字第1770號
公  訴  人  臺灣臺北地方法院檢察署檢察官
被      告  甲○○
上列被告因詐欺案件，經檢察官提起公訴（95年度偵緝字第1833
號），被告於準備程序中就本案被訴事實為有罪之陳述，本院合
議庭裁定改由受命法官獨任依簡式審判程序審理，並判決如下：
    主  文
甲○○幫助共同意圖為自己不法之所有，以詐術使人將本人之物
交付，處有期徒刑參月，如易科罰金，以銀元參佰元即新臺幣玖
佰元折算壹日。
    事實及理由
一、本件犯罪事實及證據引用檢察官起訴書之記載（如附件），
    證據部分並補充被告於本院準備程序訊問及審理之自白（見
    本院95年10月3日準備程序筆錄及同日審判筆錄）。
二、查被告行為後，刑法於民國94年2月2日修正公布，95年7月1
    日施行，而刑法第2條係規範行為後法律變更所生新舊法律
    比較適用之準據法，是刑法第2條本身雖經修正，但該條文
    既屬適用法律之準據法，本身尚無比較新舊法之問題，應逕
    適用裁判時即修正後刑法第2條規定以決定適用之刑罰法律
    。按行為後法律有變更者，適用行為時之法律。但行為後之
    法律有利於行為人者，適用最有利於行為人之法律，修正後
    刑法第2條第1項定有明文。又比較時應就罪刑有關之共犯、
    未遂犯、想像競合犯、牽連犯、連續犯、結合犯，以及累犯
    加重、自首減輕暨其他法定加減（如身分加減）與加減例等
    一切規定，綜其全部罪刑之結果而為比較。再從刑附屬於主
    刑，除法律有特別規定者外，依主刑所適用之法律（最高法
    院95年第8次刑事庭會議決議參照）。茲就本件被告所適用
    之刑法條文比較適用臚列如下：
    (一)修正後刑法第30條規定「幫助他人實行犯罪行為者，為幫
      助犯。雖他人不知幫助之情者，亦同。幫助犯之處罰，得
      按正犯之刑減輕之。」與被告行為時即修正前刑法第30條
      之規定「幫助他人犯罪者，為從犯。雖他人不知幫助之情
      者，亦同。從犯之處罰，得按正犯之刑減輕之。」，法條
      文字上有所修正，揆諸本條之修正理由，係為符合學界通
      說即幫助犯應採共犯從屬性說之「限制從屬形式」之理論
      ，且明示幫助犯之成立以被幫助者具備違法性為必要，而
      不論被幫助者是否具有有責性。至於幫助犯之處罰效果，
      係「得減輕其刑」，於修正前後則均無不同，是被告適用
      修正前刑法第30條有關幫助犯之規定，自無不利。
    (二)刑法第28條共犯之規定，於修正前規定為：「二人以上共
      同實施犯罪之行為者，皆為正犯」，修正後則規定為：「
      二人以上共同實行犯罪之行為者，皆為正犯」，本條之修
      正理由係為排除陰謀共同正犯、預備共同正犯於本條所規
      定之正犯之外。而本件被告係幫助「王興福」及所屬詐騙
      集團成員共同詐欺取財犯行，故「王興福」與該詐騙集團
      成員間，就詐欺取財犯行應論以共謀或實行犯罪行為之共
      同正犯，則適用修正施行前之刑法第28條規定論擬，並無
      不利於被告。
    (三)刑法第339條第1項之詐欺取財罪，法定刑為5年以下有期
      徒刑、拘役或科或併科1千元以下罰金，而修正後刑法施
      行法增訂第1條之1規定「中華民國九十四年一月七日刑法
      修正施行後，刑法分則編所定罰金之貨幣單位為新臺幣。
      九十四年一月七日刑法修正時，刑法分則編未修正之條文
      定有罰金者，自九十四年一月七日刑法修正施行後，就其
      所定數額提高為三十倍。但七十二年六月二十六日至九十
      四年一月七日新增或修正之條文，就其所定數額提高為三
      倍」，另刑法第33條第5款修正為「主刑之種類如下：五
      、罰金：新臺幣一千元以上，以百元計算之」，是依修正
      後之法律，刑法第339條第1項詐欺取財罪所得科處之罰金
      刑最高為新臺幣3萬元，最低為新臺幣1千元；然依被告行
      為時之刑罰法律，即罰金罰鍰提高標準條例第1條前段規
      定之提高倍數10倍，及修正前刑法第33條第5款規定之罰
      金最低額1元計算，該罪之罰金刑最高為銀元1萬元，最低
      額為銀元1元，若換算為新臺幣，最高額雖與新法同為新
      臺幣3萬元，然最低額僅為新臺幣3元。因此，比較上述修
      正前、後之刑罰法律，自以被告行為時關於科處罰金刑之
      法律較為有利。
    (四)就易科罰金之折算標準部分，由修正前刑法第41條第1項
      前段規定（得以銀元1元以上3元以下折算1日），並依修
      正前罰金罰鍰提高標準條例第2條規定提高1百倍為銀元
      100元以上300元以下（即新臺幣300元以上900元以下）折
      算1日，修正後刑法第41條第1項前段則修正為得以新臺幣
      1,000元、2,000元或3,000元折算1日。故就修正之易科罰
      金之折算標準部分，亦以行為時法有利於被告。
    (五)綜合上述各條文修正前、後之比較，自應適用被告行為時
      之法律，即修正前刑法之相關規定，及罰金罰鍰提高標準
      條例第1條前段、修正前罰金罰鍰提高標準條例第2條之規
      定，予以論處，合先敘明。
三、按刑法上之幫助犯，係對於犯罪與正犯有共同之認識，而以
    幫助之意思，對於正犯資以助力，而未參與實施犯罪之行為
    者而言（最高法院75年度臺上字第1509號、88年度臺上字第
    1270號判決意旨參照）。是如未參與實施犯罪構成要件之行
    為，且係出於幫助之意思提供助力，即屬幫助犯，而非共同
    正犯。本件被告提供所有帳戶存摺及提款卡，所實施者並非
    構成要件之行為，僅係與以「王興福」及所屬詐騙集團助力
    ，使之易於實施上開詐欺取財犯行，核屬幫助犯；又因「王
    興福」及所屬詐騙集團成員所為係犯共同詐欺取財罪，是核
    被告所為，係犯行為時刑法第339條第1項之幫助共同詐欺取
    財罪，並依行為時刑法第30條第2項之規定，按正犯之刑減輕
    之。爰審酌被告提供帳戶供他人犯罪使用，所為已影響社會
    正常經濟交易安全，惟念其犯後尚知坦承犯行，及本件被害
    人僅乙○○1人，所受詐騙金額為新臺幣3萬元等一切情狀，
    量處如主文所示之刑，並諭知易科罰金之折算標準，以示懲
    儆。
四、如不服本件判決，得自收受判決送達之日起10日內，向本院
    提出上訴書狀，上訴於第二審法院。
據上論斷，應依刑事訴訟法第273條之1第1項、第299條第1項、
第310條之2、第454條，刑法第2條第1項前段，修正前刑法第30
條第1項、第2項、第28條、第339條第1項、第41條第1項前段，
罰金罰鍰提高標準條例第1條前段，修正前罰金罰鍰提高標準條
例第2條，現行法規所定貨幣單位折算新臺幣條例第2條，判決如
主文。
本案經檢察官王志超到庭執行職務。
中    華    民    國    95    年    10    月    17    日
                  刑事第七庭    法  官  許泰誠
以上正本證明與原本無異。
如不服本判決，應於判決送達後10日內，向本院提出上訴狀。
                                書記官  劉麗英
中    華    民    國    95    年    10    月    17    日


司法院資訊處製作；財團法人民間司法改革基金會備份。
